【裁判字號】    97,台上,5243
【裁判日期】    971023
【裁判案由】    違反證券交易法
【裁判全文】
最高法院刑事判決            九十七年度台上字第五二四三號
上  訴  人  甲○○
選任辯護人  黃文昌律師
            洪志麟律師
            陳永昌律師
上列上訴人因違反證券交易法案件，不服台灣高等法院中華民國
九十七年四月二十五日第二審判決（九十七年度上訴字第九號，
起訴案號：台灣台北地方法院檢察署九十五年度偵字第一八五九
九號），提起上訴，本院判決如下：
    主  文
原判決撤銷，發回台灣高等法院。
    理  由
本件原判決認定上訴人甲○○為「佳峰投資有限公司」之負責人
，為股票專業投資人，明知於櫃檯買賣中心買賣股票時，不得基
於抬高集中市場某種有價證券之交易價格之意圖，而自行及以他
人名義對該有價證券連續為高價買入之行為，竟為達炒作訊利電
業股份有限公司（下稱訊利公司）股票以獲利之目的，先自民國
九十二年十二月四日起開始進場，使用如原判決附表一所示八個
證券帳戶，陸續透過如原判決附表一所示不知情之證券公司營業
員，下單委託買進訊利公司股票，並自每股新台幣（下同）5.30
元起之低價陸續大量買入訊利公司股票，上訴人復基於抬高訊利
公司股票交易價格之意圖，於九十三年一月二十日、同年三月二
日、同年月十二日、同年月二十三日、同年月二十五日、同年月
二十六日，同年四月一日之營業日，使用如原判決附表一所示八
個證券帳戶，連續以高於當時揭示成交價、漲停板及於將收盤之
際以漲停板價格（即拉尾盤），委託以高價買入之方式買進訊利
公司股票（詳細情形如原判決附表二所示），經由如原判決附表
一所示不知情之證券公司營業員，下單以操控訊利公司股票於櫃
檯買賣中心交易市場之交易價格，使訊利公司股票股價悖離個股
漲跌幅，並與各該日同類股及大盤漲跌幅悖離而明顯上漲，嗣上
訴人見訊利公司股票交易價格已明顯上漲，即陸續賣出如原判決
附表一所示證券帳戶內之訊利公司股票，迄至九十三年四月二十
日止，即將訊利公司股票全數賣出完畢，並獲利2,518萬8,300元
等情。因而維持第一審論處上訴人違反對於在證券商營業處所交
易之有價證券，不得有意圖抬高集中交易市場某種有價證券之交
易價格，自行及以他人名義，對該有價證券，連續以高價買入之
規定罪刑之判決，駁回上訴人在第二審之上訴，固非無見。
惟查：(一)、有罪之判決書，對被告有利之證據不採納者，應說明
其理由，為刑事訴訟法第三百十條第二款所明定。故有罪判決書
對於被告有利之證據，如不加採納，必須說明其不予採納之理由
，否則即難謂無判決不備理由之違誤。是事實審法院應於審判期
日就被告否認犯罪所為有利之辯解事項與證據，予以調查，而於
有罪判決理由內詳加論列，否則率行判決，即屬於法有違。(1)、
上訴人始終否認有前揭犯行，其不服第一審判決提起第二審上訴
，並於上訴第二審理由狀中指稱：第一審判決認伊有抬高訊利公
司股票交易價格之意圖，係以訊利公司股價在「查核期間」（即
財團法人中華民國證券櫃檯買賣中心，自九十二年十一月三日起
至九十三年四月三十日之查核期間）之漲幅，其遠高於其餘封測
類股之漲幅（第一審判決理由欄(二)、(4)、），為其主要論據之
一。然上開查核期間相關股價之漲幅並不能顯示實際狀況，如欲
比較訊利公司股價之漲幅是否悖於其餘封測類股之走勢，應以個
股之起漲點至最高價之大波段漲幅來做比較，始屬合理客觀。蓋
同屬封測類股指標股之力成股票，其起漲點為九十二年四月四日
，起漲價為13.95元，至九十三年四月九日已達81.05元，其大波
段漲幅為484 %，又泰林漲幅達845%，頎邦漲幅達533％，京元電
漲幅達310 ％，日月光漲幅達114%，而訊利公司漲幅為196%，則
以大波段漲幅觀察，同類封測股之股價漲幅均遠高於訊利公司之
股價漲幅，訊利公司之股價並未悖離其餘封測類股之股價，伊並
無炒作抬高訊利公司股票股價之犯行。另第一審判決認定伊基於
抬高訊利公司股票交易價格之意圖，而於九十三年二月二十日、
同年三月二日、同年月十二日、同年月二十三日、同年月二十五
日、同年月二十六日、同年四月一日，連續以高於當時揭示成交
價、漲停板及於將收盤之際以漲停板價格，先後高價買入訊利公
司股票，則比較訊利公司股票股價漲幅是否高於其餘封測股價，
亦應以九十三年二月二十日起至同年四月一日之期間作為比價之
基準，乃第一審判決竟以上開查核期間作為比價之基準，其結果
自非正確（原審卷第九十五頁背面至九十七頁背面）等情。上訴
人上開否認辯解各情是否屬實，其與上訴人是否有檢察官所指之
犯行攸關，自應詳予調查釐清論述說明。乃原審就上情未詳予調
查釐清，復未說明上訴人上開辯解各情，其何以不能為有利於上
訴人論斷之理由，逕以與第一審判決相同之論述說明（原判決理
由欄一、(二)、(4)、），即為不利於上訴人認定，致上訴意旨得
執上情據以指摘，其查證未盡且理由欠備，遽行判決，難昭折服
。(2)、上訴人始終否認有前揭犯行，並辯稱：伊係因訊利公司股
價有落後補漲及轉虧為盈之題材，而進場買賣訊利公司股票等情
。而第一審判決說明上訴人上開辯解不足採信，係以經比較訊利
公司及其餘封測類族群股票，即泰林、頎邦、日月光、力成、京
元電之股價，訊利公司固雖有落後之情，然訊利公司九十三年第
一季之相關財務報表，係於九十三年四月底始能完成並加以公告
，為相關行政法規所明定，上訴人不可能於訊利公司公告九十三
年度第一季財務報表之前，即已得悉訊利公司第一季之盈虧狀況
（第一審判決第十頁第十二至十九行），為其主要論據之一。然
上訴人不服第一審判決提起第二審上訴，並於上訴第二審理由狀
中指稱：訊利公司於九十三年二月十日，即公告該公司九十三年
一月營業收入淨額為58,142千元，較去年同期增加74.49%，同年
月二十六日亦發布重大訊息，揭露該公司九十三年一月營收狀況
，營業收入為58,142 千元，較去年同期增加174.49%；稅前損益
與稅後損益均為3,122千元，為去年同期140.87%，每股盈餘為0.
005元，為去年同期140.87%，顯見該公司於九十三年一月營收確
有大幅成長而轉虧為盈之情形，上開重大利多消息既經該公司公
告發布，自為投資大眾所周知，乃第一審判決竟以上開理由，逕
認上訴人上開辯解各情不足採信，其所為論述說明於法有違（原
審卷第三十一至三十二頁），並提出訊利公司開立發票及營業收
入資訊查詢資料（同上卷第四十五頁）、訊利公司當日重大訊息
之詳細內容資料（同上卷第四十六頁），用以證明其上開否認辯
解各情係屬事實。而上訴人上開辯解各情及所提出之證據資料是
否屬實，及苟上訴人所提出之上開證據資料係屬事實，則訊利公
司於九十三年一月間之營業收入相同，然何以營業收入增加之百
分比並不相同，俱與上訴人上開辯解各情是否可採，及上訴人是
否有檢察官所指之犯行攸關，自應詳予調查釐清論述說明。乃原
審就上情未詳予調查釐清，復未說明上訴人上開辯解各情及所提
出之證據資料，其何不能為有利於上訴人論斷之理由，逕以與第
一審判決內容相同（原判決第九頁第十五至二十一行）及非無疑
義之理由，即認上訴人上開辯解各情不足採信，並為不利於上訴
人之認定，其查證未盡且理由欠備，遽行判決，尚有未合。(二)、
有罪判決書之事實一欄，為判斷其適用法令當否之準據，法院應
將依職權認定與論罪科刑有關之事實，翔實記載，然後於理由內
逐一說明其憑以認定之證據，並使事實認定與理由說明，互相適
合，方為合法。倘事實認定與理由說明，不相一致，或事實與理
由欄內之記載，前後齟齬，按諸刑事訴訟法第三百七十九條第十
四款後段規定，均屬判決理由矛盾之當然違背法令。原判決於事
實欄記載：……上訴人基於抬高訊利公司股票交易價格之意圖，
於「九十三年一月二十日」、同年三月二日、同年月十二日、同
年月二十三日、同年月二十五日、同年月二十六日，同年四月一
日之營業日，使用如原判決附表一所示八個證券帳戶，連續以高
於當時揭示成交價、漲停板及於將收盤之際以漲停板價格（即拉
尾盤），委託以高價買入之方式買進訊利公司股票（詳細情形如
原判決附表二所示），經由如原判決附表一所示不知情之證券公
司營業員，下單以操控訊利公司股票於櫃檯買賣中心交易市場之
交易價格，使訊利公司股票股價悖離個股漲跌幅，並與各該日同
類股及大盤漲跌幅悖離而明顯上漲等情，是否認定上訴人係自「
九十三年一月二十日」起，開始為抬高訊利公司股票交易價格之
犯行？乃原判決理由欄復又論述：……上訴人並於「九十三年二
月二十日」、同年三月二日、同年月十二日、同年月二十三日、
同年月二十五日、同年月二十六日、同年四月一日之營業日，使
用如原判決附表一所示八個證券帳戶，多次以高於當時揭示成交
價、漲停板及於將收盤之際以漲停板價格（即拉尾盤），委託買
進訊利公司股票（詳細情形如原判決附表二所示）（原判決第三
頁第十九至二十五行）；比對上訴人於如原判決附表二所示於「
九十三年二月二十日」、同年三月二日、同年月十二日、同年月
二十三日、同年月二十五日、同年月二十六日、同年四月一日，
連續高價買入訊利公司股票之情形（原判決第九頁第三至五行）
等情，是否說明上訴人係自「九十三年二月二十日」起，開始為
抬高訊利公司股票交易價格之犯行？其事實欄之認定記載與理由
欄之論述說明，不盡一致，致事實有欠明瞭，不足為適用法律之
依據，尚有未洽。上訴意旨指摘原判決不當，尚非全無理由。按
第三審法院應以第二審判決所確認之事實為判決基礎，刑事訴訟
法第三百九十四條第一項前段定有明文。原判決上述之違背法令
，影響於事實之確定，本院無可據以為裁判，應將原判決撤銷，
發回原審法院更為審判。原判決不另為無罪諭知部分，基於審判
不可分之原則，併予發回，附此敘明。
據上論結，應依刑事訴訟法第三百九十七條、第四百零一條，判
決如主文。
中    華    民    國  九十七  年    十    月  二十三  日
                      最高法院刑事第一庭
                          審判長法官  董  明  霈
                                法官  林  茂  雄
                                法官  張  祺  祥
                                法官  蕭  仰  歸
                                法官  林  立  華
      本件正本證明與原本無異
                                      書  記  官
中    華    民    國  九十七  年    十    月   三十   日
                                                      Ｑ


司法院資訊處製作；財團法人民間司法改革基金會備份。
